【裁判字號】    89,台上,3790
【裁判日期】    890629
【裁判案由】    殺人未遂
【裁判全文】
最高法院刑事判決                              八十九年度台上字第三七九○號
    上  訴  人  甲○○
右上訴人因殺人未遂案件，不服台灣高等法院中華民國八十七年三月十二日第二審判
決 (八十七年度上訴字第一六二號，起訴案號：台灣板橋地方法院檢察署八十六年度
偵字第一○一四一號) ，提起上訴，本院判決如左：
    主  文
原判決撤銷，發回台灣高等法院。
    理  由
本件原判決認定上訴人甲○○於民國八十六年五月四日凌晨四時許，在台北縣板橋市
○○街溪北公園內，與不相識之楊逸峰及其他友人姜儀銘、黃威、黃擇倫、陳志鋒、
廖志昌等人一同飲酒，其間因敬酒及介紹友人等事，與楊逸峰發生不悅，竟起殺機，
先以前去買酒為藉口離開，由不知情之黃威騎乘機車，後載上訴人返回其台北縣板橋
市○○街一○○巷八號住處，取出其所有，藏放於樓梯間長約五十公分之西瓜刀一把
，旋即由黃威騎乘機車載其返回溪北公園原先飲酒處，持刀向楊逸峰左側頭頸部砍二
刀，致楊逸峰受有左耳裂傷約五公分併軟骨裂傷，及左頸部裂傷約二十公分、深度達
八公分致第四、五、六臂神經幹斷離頸肩肌肉斷裂五條頸椎突骨折等傷害，楊逸峰因
而倒地不能動彈，上訴人見狀，己意中止殺人犯行，並囑在場友人姜儀銘叫救護車。
上訴人旋即逃離後，將該把西瓜刀丟棄在溪北公園靠近篤行路二段之花圃內。嗣經據
報趕赴現場之台北縣警察局板橋分局沙崙派出所警員廖文玉，看見楊逸峰一人倒在地
上僅眼珠尚能轉動，旋將楊逸峰交由隨後前來之救護車送往亞東紀念醫院急救，始免
於死。嗣經警員廖文玉依據陳志鋒之供述，循線於同日下午八時三十分許，在上訴人
住處查獲等情。因而撤銷第一審之判決，改判仍論處上訴人殺人未遂罪刑，固非無見
。
惟查：(一)、刑事訴訟法已於八十六年十二月十九日修正公布，其第九十五條規定，訊
問被告應先告知「一犯罪嫌疑及所犯所有罪名。罪名經告知後，認為應變更者，應再
告知。二得保持緘默，無須違背自己之意思而為陳述。三得選任辯護人。四得請求調
查有利之證據。」等事項。乃原審於調查期日及審判期日均未踐行上開程序，此於判
決要難謂無影響，自屬違法。(二)、刑法上之中止犯，指已著手於犯罪之實行，而因己
意阻止其結果之發生而言，故其結果之不發生，與行為人所為防止結果發生之行為間
，自須具有重要的關連性，但不排除基於行為人之發動，邀獲他人之協助，而共同努
力獲致結果不發生之情形。原判決雖認上訴人基於殺人之犯意，持西瓜刀向被害人左
側頭頸部砍二刀，因被害人倒地不能動彈，上訴人見狀，己意中止殺人犯行，並囑在
場友人姜儀銘叫救護車 (見原判決第一頁反面第七至八行 )，故上訴人係己意中止殺
人之未遂犯云云。惟其復認被害人「嗣經據報趕赴現場之台北縣警察局板橋分局沙崙
派出所警員廖文玉，看見楊逸峰一人倒在地上僅眼珠尚能轉動，旋將楊逸峰交由隨後
前來之救護車送往亞東紀念醫院急救，且經醫師救治得宜，始免於死」 (見原判決第
一頁反面第九至十二行 )，復於理由中論述「而被害人因經警員廖文玉及時送醫，且
醫師急救得宜，始未死亡，而不遂」 (見原判決第三頁反面第三至四行 )，則依此認
定，被害人未發生死亡之結果，似與上訴人逃離現場時，囑託姜儀銘呼叫救護車之行
為不具重要之關連性。而被害人楊逸峰在第一審係供述：「砍完後他就被其他人勸走
了」 (見一審卷第三六頁反面 )，如果無訛，上訴人係因被害人不支倒地，始行停手
，並非因己意中止犯罪甚明。原判決遽認上訴人係中止未遂，自有證據上理由矛盾及
判決適用法則不當之違法。又中止未遂，依刑法第二十七條規定，減輕或免除其刑，
原判決未於理由中記載適用上開規定減輕或免除其刑，亦有可議。(三)、有罪判決書，
應記載對於被告有利證據不採納之理由，如漏未記載，即有判決不備理由之違背法令
，刑事訴訟法第三百十條第二款、第三百七十九條第十四款前段規定甚明。證人姜儀
銘、黃威、黃擇倫等人在第一審調查中經隔別訊問結果，姜儀銘供證：「進去時看到
他們在吵架，鍾 (即上訴人 )對楊 (即被害人 )及大胖 (即陳志鋒 )說你不要打我，
大胖看到刀子就跑了，楊走向鍾，鍾一隻右手拿刀從上往下砍一下」 (見一審卷第五
十頁 )，黃威供證：「楊就跟一個胖胖壯壯的走過來，胖的那個罵一些三字經，那個
高壯的有站三七步，手握拳有比要打架的趨勢，這時我們還坐在車上，他們從我們左
邊走過來，鍾從車後座退下，說你不要打人，然後鍾就不知從那裏拿出一把刀，刀拿
出來胖胖的那個就從旁邊閃，楊逸峰往前走了一、二步，鍾就用右手從上往下揮了一
刀」 (見同卷第五十頁反面、第五一頁 )，黃擇倫供證：「後來鍾離開現場，隔十分
鐘左右，黃威載他回來，他們之間隔了七、八公尺，有一個壯壯的站三七步，胖胖的
及楊走近甲○○，離約一公尺左右，胖的那個有講話，不知講什麼，後來鍾就跳下來
喊說，你們不要打人，拿刀出來時，胖胖的就閃開了」 (見同卷第五一頁反面、第五
二頁 )各等語，渠等就上訴人持刀揮砍前雙方爭執情節之供述，似無不符之處，如果
無誤，則對上訴人犯罪之動機及行為時有無殺人之決意，自屬有利之證據，惟原審除
姜儀銘供證部分外，其餘部分並未審酌，又未說明何以不採納該等證據之理由，自有
判決不備理由之違法。以上或為上訴意旨所指摘，或為本院得依職權調查之事項，應
認有發回更審之原因。
據上論結，應依刑事訴訟法第三百九十七條、第四百零一條，判決如主文。
中      華      民      國    八十九    年      六      月    二十九    日
                              最高法院刑事第十二庭
                                  審判長法官  陳  炳  煌
                                        法官  陳  正  庸
                                        法官  陳  世  雄
                                        法官  徐  文  亮
                                        法官  黃  正  興
      右正本證明與原本無異
                                              書  記  官
中      華      民      國    八十九    年      七      月      五      日


司法院資訊處製作；財團法人民間司法改革基金會備份。
